臺灣臺中地方法院民事判決　　　　　　　　　　　　 九十二年度訴字第三０五四號
　　原　　　告　行政院農業委員會林務局東勢林區管理處
　　法定代理人　乙○○
　　訴訟代理人　黃文崇律師
　　複代理人 　 丁○○
　　被　　　告　賴唐泉
　　　　　　　　甲○○
　　　　　　　　丙○○
當事人間返還林地事件，本院於民國九十四年八月一日言詞辯論終結，判決如下：
    主    文
被告戊○○、甲○○應將坐落台中縣和平鄉大甲溪事業區第五號林班地上編號假六一
號（面積０點六五七八公頃）如附圖所示編號六一Ｂ部分面積０點００四０公頃之建
物拆除，及將編號六一Ａ所示０點六五三八公頃之地上作物剷除後，將上開編號假六
一號土地全部交還原告。
被告戊○○應給付原告新台幣參拾貳萬貳仟肆佰柒拾元，及自民國九十二年十一月十
九日起，至清償日止，按年息百分之五計算之利息；及自民國九十二年十一月十九日
起，至交還如主文第一項林地之日止，按年給付原告新台幣玖仟捌佰陸拾柒元。
被告丙○○應將坐落台中縣和平鄉大甲溪事業區第五號林班地上編號假六九號（面積
一點一八四三公頃）如附圖所示編號六九Ｂ部分面積０點００三二公頃之建物拆除，
及將編號六九Ａ所示一點一八一一公頃之地上作物剷除後，將上開編號假六九號土地
全部交還原告。
被告丙○○應給付原告新台幣壹佰壹拾捌萬零捌佰肆拾捌元，暨自民國九十二年十一
月十九日起，至清償日止，按年息百分之五計算之利息；及自民國九十二年十一月十
九日起，至交還如主文第三項林地之日止，按年給付原告新台幣捌仟柒佰伍拾元。
原告其餘之訴駁回。
訴訟費用由被告戊○○、甲○○負擔百分之三十五，被告丙○○負擔百分之六十四，
餘由原告負擔。
本判決第一項原告勝訴部分，於原告以新台幣壹拾壹萬元為被告戊○○、甲○○供擔
保後，得為假執行；被告戊○○、甲○○如以新台幣參拾貳萬玖仟元為原告預供擔保
後，得免為假執行。
本判決第二項原告勝訴部分，於原告以新台幣壹拾萬玖仟元為被告戊○○供擔保後，
得為假執行；被告戊○○如以新台幣參拾貳萬貳仟肆佰柒拾元為原告預供擔保後，得
免為假執行。
本判決第三項原告勝訴部分，於原告以新台幣壹拾玖萬捌仟元，為被告丙○○供擔保
後，得為假執行。
本判決第四項原告勝訴部分，於原告以新台幣參拾玖萬肆仟元，為被告丙○○供擔保
後，得為假執行。
原告其餘假執行之聲請駁回。
    事實及理由
甲、程序部分：
壹、按言詞辯論期日，當事人之一造不到場者，得依到場人之聲請，由其一造辯論而
    為判決。民事訴訟法第三百八十五條第一項前段定有明文。本件被告丙○○經合
    法通知未於言詞辯期日到場，核無民事訴訟法第三百八十六條各款之情事，爰依
    原告之聲請而為一造辯論之判決，合先敘明。
貳、訴狀送達後原告不得將原訴變更或追加他訴，但該訴訟標的對於數人必須合一確
    定時，追加其原非當事人之人為當事人者，不在此限；被告於訴之變更或追加無
    異議而為本案之言詞辯論者，視為同意變更或追加。民事訴訟法第二百五十五條
    第一項第五款、第二項定有明文。本件原告起訴請求被告戊○○返還土地，其後
    原告追加現共同占有人即被告甲○○為被告，核屬訴訟標的對於數人必須合一確
    定時，追加其原非當事人之人為當事人，且被告戊○○、甲○○對原告之追加無
    異議而為本案言詞辯論，核諸上開規定，尚無不符，合先敘明。
乙、實體部分：
壹、原告方面主張：原告為坐落台中縣和平鄉大甲溪事業區第五林班地編號假六一地
    號、假六九地等國有森林用地之管理人，原告與被告戊○○、丙○○依序就系爭
    假六一地號、六九地號林班地，分別定有台灣省德基水庫集水區域內國有森林用
    地出租造林契約，被告戊○○承租面積為０點六五七八公頃，被告丙○○承租面
    積則為一點一八四三公頃。其中
一、被告戊○○承租部分：被告戊○○承租期間，已積欠租金已達十二期（即十二年
    度，每年為一期），計新台幣（下同）三十三萬三千四百元，經原告於民國（下
    同）九十二年一月七日、九十二年二月二十七日催告給付（被告戊○○於九十二
    年一月八日、九十二年三月三日收悉），被告戊○○仍未繳納，原告乃於九十三
    年三月一日，以準備書狀向被告戊○○為終止租約意思表示，業於九十三年三月
    五日到達，兩造間之租賃契約業已終止；又被告戊○○擅將部分林地轉讓予被告
    張梅占有耕作，違反兩造所訂上開台灣省國有森林事業區出租造林地管理辦法第
    三條第一項第七款規定，原告得予終止租約，原告業以九十三年三月一日更正陳
    述狀之送達為終止契約意思表示（九十三年三月五日送達），原告與被告戊○○
    間之租賃契約業已終止，被告戊○○於原告終止租約後，仍無占有系爭假六一地
    號土地，並於其上建有如附圖六一Ｂ示之建物（工寮等）及於六一Ａ所示區域裁
    種地上作物，爰訴請被告戊○○、甲○○將該建物拆除、並將作物剷除回復原狀
    ，將土地交還原告；又被告戊○○承租期間積欠租金三十三萬三千四百元未付，
    並請求被告戊○○給付；再者，被告戊○○與原告間之租賃關係業已終止，於終
    止後，被告戊○○仍無權占有系爭土假六一地號土地，獲有不當得利，並使原告
    受有損害，請求被告戊○○自八十八年二月一日起，至其返還系假六一地號林地
    止，按年給付二萬九千二百五十元之損害金等語，並聲明：（一）被告戊○○、
    甲○○應將坐落台中縣和平鄉大甲溪事業區第五林班假六一地號土地（面積０點
    六五七八公頃）上，如附圖六一Ｂ部分０點００四０公頃之建物拆除，及將六一
    Ａ部分０點六五三八公頃之作物剷除，並將土地返還原告。（二）被告戊○○應
    給付原告三十三萬三千四百元，及自起訴狀繕本送達翌日（九十二年十一月十九
    日）起，至清償日止，按年息百分之五計算之利息。暨自八十八年二月一日起，
    至前項林地交還之日止，按年給付二萬九千二百五十元之損害金。（三）願供擔
    保請准宣告假執行。
二、被告丙○○承租部分：被告丙○○承租期間，有所擴墾（原承租０點三五公頃，
    現占有耕作一點一八四三公頃），且已積欠租金已達十七期（即十七年度，每年
    為一期），計一百一十八萬零八百四十八元，經原告以起訴狀之送達催告被告丙○○文到七日給付仍未給付，原告乃於九十三年三月一日，以更正陳述狀向被告
    丙○○為終止租約意思表示，業於九十三年三月八日到達，兩造間之租賃契約業
    已終止；原告與被告丙○○間之租賃契約業已終止，被告丙○○於原告終止租約
    後，仍無權占有系爭假六九地號土地，並於其上建有如附圖六九Ｂ示之建物及於
    六九Ａ所示區域裁種地上作物，爰訴請被告丙○○將該建物拆除、並將作物剷除
    回復原狀，將土地交還原告；又被告丙○○承租期間積欠租金一百一十八萬零八
    百四十八元未付，並請求被告丙○○給付；再者，被告丙○○與原告間之租賃關
    係業已終止，於終止後，被告丙○○仍無權占有系爭假六一地號土地，獲有不當
    得利，並使原告受有損害，請求被告丙○○自八十八年二月一日起，至其返還系
    假六九地號林地止，按年給付八千七百五十元之損害金等語，並聲明：（一）被
    告丙○○應將坐落台中縣和平鄉大甲溪事業區第五林班如附圖六九地號土地（面
    積一點一八四三公頃）上，如附圖六九Ｂ部分０點００三二公頃之建物拆除，及
    六九Ａ部分一點一八一一公頃之作物剷除，並將土地返還原告。（二）被告丙○○應給付原告一百一十八萬零八百四十八元，及自起訴狀繕本送達翌日（九十二
    年十一月十九日）起，至清償日止，按年息百分之五計算之利息。暨自八十八年
    二月一日起，至前項林地交還之日止，按年給付八千七百五十元之損害金。（三
    ）願供擔保請准宣告假執行。
貳、被告方面：被告丙○○經合法通知未到庭為任何聲明及陳述；被告戊○○、甲○○到庭則以：被告戊○○僅積欠七萬多元，現在被告戊○○所承租之土地，有請
    甲○○一起幫忙耕作部分土地，希望能繼續耕作等語，並均聲明：（一）原告之
    訴及假執行之聲請均駁回。（二）如受不利益之判決，請准供擔保宣告免為假執
    行。
參、得心證之理由
一、按不定期租賃耕地之契約僅得於有左列情形之一時終止之：．．．七、地租積欠
    達二年之總額時；又承租人於租賃關係終止後，應返還租賃物，民法第四百五十
    五條著有規定。次按所有人對於無權占有或侵奪其所有物者，得請求返還之；對
    於妨害其所有權者，得請求除去之，民法第七百六十七條第一項亦有明文。而國
    有財產撥給各地國家機關使用者，名義上雖仍為國有，實際上即為使用機關行使
    所有人之權利，故對於是類財產之管理方面，應由管領機關起訴或應訴，代國家
    主張所有權人之權利（最高法院九十三年度台上字第二一０五號判決參照），合
    先敘明。
二、本件原告主張：原告為坐落台中縣和平鄉大甲溪事業區第五林班地編號假六一地
    號、假六九地等國有森林用地之管理人，原告與被告戊○○、丙○○依序就系爭
    假六一地號、六九地號林班地，分別定有台灣省德基水庫集水區域內國有森林用
    地出租造林契約，被告戊○○承租面積為０點六五七八公頃，被告丙○○承租面
    積則為０點三五公頃（現占有面積為一點一八四三公頃）等事實。為被告戊○○
    、甲○○不爭執，並有原告提之租賃契約二份在卷可參，自堪信為真實；又系爭
    二筆土地被告戊○○、甲○○二人在系爭假六一地號（面積０點六五七八公頃）
    ，如附圖示六一Ｂ部分０點００四０公頃土地上設有建物（工寮等），及於附圖
    所示六一Ａ部分０點六五三八公頃土地上栽種作物；被告丙○○在系爭假六九地
    號（面積一點一八四三公頃）如附圖所示六九Ｂ部分０點００三二公頃土地上設
    有建物，及如附圖所示六九Ａ部分一點一八一一公頃土地上栽種作物等情，為被
    告戊○○、甲○○所不爭執，並原告所提現場照片七張，且經本院會同地政機關
    履勘現場，並製有複丈成果圖在卷可參，亦屬真實。原告復主張被告戊○○、丙○○二人積欠租金均已逾二年總額以上，而向被告戊○○、丙○○終止租約，且
    被告戊○○未經原告同意擅自轉讓租地予甲○○耕作已屬違約，原告對戊○○亦
    以此為由終止契約等語，被告戊○○則否認欠積租金逾二年總額以上，是本件首
    應審究者，為系爭兩造間之租賃契約是否業已終止？
（一）被告丙○○部分：本件原告主張被告丙○○於承租期間，已積欠租金已達十七
      期（即十七年度，每年為一期），計一百一十八萬零八百四十八元，經原告以
      起訴狀之送達催告被告丙○○文到七日給付仍未給付，原告乃於九十三年三月
      一日，以更正陳述狀向被告丙○○為終止租約意思表示，業於九十三年三月八
      日到達，兩造間之租賃契約業已終止等情，業據原告提出被告丙○○歷年積欠
      政果實分收代金明細表一份、台中法院郵局九十二年一月七日存證信函、起訴
      狀、準備書狀各一份、及本院送達回證二份在卷可參，被告丙○○經合法通知
      未到庭，亦未提出書狀為任何爭執，是本院依調查之證據認定原告之主張事實
      ，應屬可採。按被告丙○○向原告承租林地耕作，其積欠租金總數已逾二年以
      上，經原告催告復未給付，今原告對其為終止租約意思表示，復已到達被告丙○○，則被告丙○○與原告間就係爭假六九地號土地之租約，已因終止而歸於
      消滅，被告丙○○自屬無權繼續占有使用系爭林地，則原告本於前開物上請求
      權之法律關係，請求被告應將系爭地上建物拆除及地上作物剷除後，並將系爭
      假六九地號土地全部交還原告，為有理由，自應予准許。
（二）被告戊○○、甲○○部分：原告主張被告戊○○承租期間，已積欠租金已達十
      二期（即十二年度，每年為一期），計三十三萬三千四百元，雖提出被告戊○○歷年積欠政果實分收代金明細表一份為證，惟被告戊○○僅承認積欠約七萬
      多元，並提出繳款單九份為證，按當事人主張有利於已之事實者，有舉證之責
      任。民事訴訟法第二百七十七條前段定有明文，本件被告戊○○與原告間確有
      租賃關係存在，而被告戊○○就原告主張其有積欠租金之情事，僅承認積欠一
      部分，是被告戊○○就其有清償租金之事實，自應負舉證之責任。經查：
  １、原告主張被告和泉所積欠租金之年度及金額如附表一所示，而審諸被告戊○○
      所提出之繳款單，其中八十七年二月十七日匯款清償一萬零九百三十元，八十
      五年八月十二日繳納九千六百九十五元、八十一年一月六日給付九千四百六十
      三元，七十五年八月十二日繳納六萬零三百二十元、七十五年八月五日繳納三
      萬七千七百元、七十二年十月十三日給付七萬四千七百二十元、七十三年十二
      月十日繳納二萬九千九百四十三元；然依被告戊○○所提繳款單，其中七十三
      年十二月十日繳納二萬九千九百四十三元為七十年度之租金、七十二年十月十
      三日給付七萬四千七百二十元為七十一年度租金、七十五年八月五日繳納三萬
      七千七百元為七十二年度之租金，七十五年八月十二日繳納六萬零三百二十元
      之租金，係原告於七十二年間以七一甲經字請求被告戊○○給付之租金，均與
      原告請求被告戊○○給付七十三年以後之租金無涉；而被告戊○○於八十一年
      一月六日給付九千四百六十三元為七十九年度之租金、八十五年八月十二日繳
      納九千六百九十五元為八十四年度之租金，此部分原告亦未主張，至於八十七
      年二月十七日匯款清償一萬零九百三十元，則應屬被告戊○○清償租金之用，
      是原告主張被告積欠如附表一所示租金三十三萬三千四百元，於扣除上開一萬
      零九百三十元外，應尚餘三十二萬二千四百七十元。至於被告戊○○抗辯：其
      已按年度繳租金，原告未交付收據云云，此為原告所否認，且參諸被告戊○○
      所提單據，原告於收款後，均有交付其員工所出具之收據，且被告戊○○亦有
      匯款單可資證明，是被告戊○○如有清償，其應有單據可憑，今被告和泉未能
      提出清償單據，空言原告於其清償後未交付收據，應無可採，是原告主張被告
      戊○○有積欠租金於三十二萬二千四百七十元之範圍內，應屬可採。
  ２、又被告戊○○承租期間，已積欠租金已達十二期（即十二年度，每年為一期）
      ，計三十二萬二千四百七十元，已如前述，而原告於九十二年一月七日、九十
      二年二月二十七日分別催告給付（被告戊○○於九十二年一月八日、九十二年
      三月三日收悉），被告戊○○仍未繳納，原告乃於九十三年三月一日，以更正
      陳述狀向被告戊○○為終止租約意思表示，業於九十三年三月五日到達，有存
      證二份、回執二份、準備書狀一份、本院送達回證一份在卷可參，是原告主張
      其與被告戊○○間之租賃契約業已終止，應屬可採。按被告戊○○向原告承租
      林地耕作，其積欠租金總數已逾二年以上，經原告催告復未給付，今原告對其
      為終止租約意思表示，復已到達被告戊○○，則被告戊○○與原告間就係爭假
      六一地號土地之租約，已因終止而歸於消滅，被告戊○○、甲○○自屬無權繼
      續占有使用系爭假六一號林地，則原告本於前開物上請求權之法律關係，請求
      被告戊○○、甲○○應將系爭地上建物拆除及地上作物剷除後，並將系爭假六
      一地號土地全部交還原告，為有理由，自應予准許。
三、第按無法律上之原因而受利益，致他人受損害者，應返還其利益，雖有法律上之
    原因，而其後已不存在者，亦同，民法第一百七十九條定有明文。另按無權占有
    他人之不動產，可能獲得相當於租金之利益，為社會通常之觀念；其依不當得利
    之法則請求返還不當得利，以無法律上之原因而受利益，致他人受有損害為其要
    件，故得請求返還之範圍，固應以對方所受之利益為度，非以請求人所受損害若
    干為準，惟於審酌對方所受之利益時，如無客觀具體數據可資計算，請求人所受
    損害之數額，未嘗不可據為計算不當得利之標準（最高法院九十二年度台上字第
    三二四號判決參照）。再按土地所有人固得依不當得利法則向無權占用其土地之
    人請求返還相當於租金之損害金，惟其數額，除以申報地價為基礎外，尚須斟酌
    基地之位置、工商業繁榮之程度及占用人利用土地之經濟價值及所受利益等項，
    並與鄰地租金相比較，以為決定，並非必達申報地價年息百分之十之最高額（最
    高法院八十八年度台上字第三三三一號判決參照）。查：
（一）原告與被告戊○○、丙○○之系爭租約，係分別於九十三年三月五日、九十三
      年三月八日終止，業如前述。則依前開說明，原告請求被告戊○○返還自九十
      三年三六日起，至前開系爭假六一地號林地交還日止，按年給付之不當得利；
      請求被告丙○○自九十三年三月九日起，至前開系爭假六九地號林地交還日止
      ，按年給付之不當得利，自均屬有據。
（二）又系爭假六一地號、六九地號林班地即國有森林用地為未登錄地，無申報地價
      ，但系爭土地之鄰地即台中縣和平鄉○○段第一地號林地之申報地價每平方公
      尺五十元，為兩造所不爭，並有土地登記謄本可證，自堪信為真實。本院審酌
      前開隔鄰林地之申報地價、被告戊○○丙○○係於系爭林地種植果樹農作物使
      用之用途、系爭租約之原租金、系爭林地所處之位置與地目等情形，因認被告
      無權占用系爭林地所受之利益，均應按年以前開申報地價百分之三為計算基準
      為適當。而被告戊○○占有使用系爭林地為０點六五七八公頃（即六五七八平
      方公尺）；被告丙○○占有使用面積為一點一八四三公頃（即一一八四三平方
      公尺），均如前述。故因無權占用系爭林地，被告戊○○所受利益應為每年九
      千八百六十七元（計算方式為：6578×50×3﹪＝9867）；被告丙○○所受利
      益則為每年一萬七千七百六十五元（其計算方式為：11843×50×3﹪＝17765
      ，小數點以下四捨五入），故原告請求被告戊○○自九十三年三月六日起，至
      交還系爭假六一地號土地之日止，按年給付原告九千八百六十七元，及請求被
      告丙○○自九十三年三月九日起，至交還系爭假六九地號土地之日止，按年給
      付原告八千七百五十元之不當得利，應屬有據，至於原告超過上開准許部分之
      請求，即不應准許。
四、又按承租人應依約定日期，支付租金；給付有確定期限者，債務人自期限屆滿時
    起，負遲延責任；遲延之債務，以支付金錢為標的者，債權人得請求依法定利率
    計算之遲延利息；應負利息之債務，其利率未經約定，亦無法律可據者，週年利
    率為百分之五，民法第四百三十九條前段、第二百九十九條第一項、第二百三十
    三條第一項前段、第二百零三條分別定有明文。查：
（一）原告雖請求被告戊○○給付如附表一所示之租金共十二期，合計三十三萬三千
      四百元，惟被告戊○○所積欠之租金，僅為三十二萬二千四百七十元，已如前
      述，是原告請求被告戊○○給付租金三十二萬二千四百七十元，及自起訴狀本
      送翌日（即九十二年十一月十九日）起，至清償日止，按年息百分之五計算之
      利息，於法有據，惟逾此範圍之請求，即無理由。
（二）另被告丙○○積欠原告之租金為一百一十八萬零八百四十八元，原告請求被告
      丙○○給付上開租金，及自起訴狀本送翌日（即九十二年十一月二十五日）起
      ，至清償日止，按年息百分之五計算之利息，於法亦屬有據
五、綜上所述：（一）原告以系爭國有未登錄林地管理人之地位，本於物上請求權之
    法律關係，請求被告戊○○、甲○○應將坐落台中縣和平鄉大甲溪事業區第五號
    林班地上編號假六一號（面積０點六五七八公頃）如附圖所示編號六一Ｂ部分面
    積０點００四０公頃之建物拆除，及將編號六一Ａ所示０點六五三八公頃之地上
    作物剷除後，將上開編號假六一號土地全部交還原告；及請求被告丙○○應將坐
    落台中縣和平鄉大甲溪事業區第五號林班地上編號假六九號（面積一點一八四三
    公頃）如附圖所示編號六九Ｂ部分面積０點００三二公頃之建物拆除，及將編號
    六九Ａ所示一點一八一一公頃之地上作物剷除後，將上開編號假六九號土地全部
    交還原告；（二）及本於系爭租賃契約租金給付請求權請求被告戊○○應給付原
    告三十二萬二千四百七十元，暨自九十二年十一月十九日起，至清償日止，按年
    息百分之五計算之利息；及請求被告丙○○應給付原告一百一十八萬零八百四十
    八元，暨自九十二年十一月十九日起，至清償日止，按年息百分之五計算之利息
    ；（三）暨依不當得利返還請求權，請求被告戊○○應自九十三年三月六日起，
    至交還主文第一項林地之日止，按年給付原告九千八百六十七元；及請求被告丙○○應自九十三年三月九日起，至交還主文第三項所示林地之日止，按年給付原
    告八千七百五十元，為有理由，均應予准許；惟原告逾此部分之其餘請求，則均
    無理由，應予駁回。
六、本件原告勝訴部分，原告及被告戊○○、甲○○均陳明願供擔保，聲請准予宣告
    假執行及免為假執行之宣告，經核無不符，爰均酌定相當之擔保金額准許併宣告
    之。又原告敗訴部分，其假執行之聲請，亦失所附麗，應予駁回。至本件被告敗
    訴部分，所命為給付金額或價額雖有均未逾五十萬元之情形，但本件所命給付合
    併計算其金額已逾五十萬元，自不得對之依職權宣告假執行，合應敘明。
七、本件事證已臻明確，兩造所為之其他主張，陳述並所提之證據，經審酌後，認均
    與本件之結論無礙，不再一一論述，併予敘明。
丙、訴訟費用負擔及假執行宣告之依據：民事訴訟法第七十九條、第八十五條第一項
    、第三百九十條第二項、第三百九十二條第二項、第三項。
中　　華　　民　　國　　    九十四  　年　　八　　 月　　三十　　日
                            台灣台中地方法院民事第三庭
                                法  官  王金洲
正本係照原本作成。
如對本判決上訴，須於判決送達後20日內向本院提出上訴狀。
                                書記官
中　　華　　民　　國　　    九十四  　年　　八　　 月　　三十　　日
附表一：原告主張被告戊○○積欠租金明細表：
編號  積欠之年度    積欠之金額         備註
 一   七十三年度    六四四七三元
 二   七十四年度    三七五七一元
 三   七十五年度    四九五三九元
 四   七十六年度    三０四七八元
 五   七十七年度    九三八六元
 六   七十八年度    一一二八一元
 七   八十年度      四０八一一元
 八   八十一年度    一七五一三元
 九   八十二年度    九八四三元
 十   八十三年度    八七九六元
十一  八十六年度    五０一七元
十二  八十七年度    四八六九二元
（以下空白）
